臺灣桃園地方法院民事判決　　　　　　 99年度簡上字第132號
上　訴　人　勁錸科技股份有限公司
法定代理人　蔡境庭
訴訟代理人　林辰彥律師
複　代理人　林志楊律師
　　　　　　林傳哲律師
被　上訴人　江支廷
上列當事人間請求給付票款事件，上訴人對於中華民國99年6 月
25日本院中壢簡易庭99年度壢簡字第373 號第一審判決提起上訴
，本院於民國100 年2 月10日言詞辯論終結，判決如下：
    主      文
原判決廢棄。
被上訴人在第一審簡易之訴及假執行之聲請均駁回。
第一、二審訴訟費用由被上訴人負擔。
    事實及理由
壹、程序方面：
    本件訴訟進行中，上訴人勁錸科技股份有限公司之法定代理
    人由呂秋育變更為蔡境庭，經具狀聲明承受訴訟在案（本院
    卷第40頁），本院並於民國99年10月22日準備程序期日當庭
    將該聲明承受訴訟狀送達被上訴人，合先敘明。
貳、實體方面：
一、被上訴人起訴主張：（一）上訴人前向其借款新台幣（下同
    ）100 萬元，並簽發如附表所示之支票7 紙。詎被上訴人屆
    期提示，竟均遭付款銀行以存款不足及拒絕往來戶為由而退
    票。（二）被上訴人雖曾於借款清償協議書（下稱系爭協議
    書）上簽名，然兩造間原係協議被上訴人最遲應於99年2 月
    10日開始支付紅利回饋金；且因被上訴人不信任上訴人，乃
    故意不填載日期，亦未於系爭協議書騎縫處簽章，待上訴人
    簽妥交回與被上訴人審視無誤後，再於上訴人首次通知領取
    紅利且取得款項時一併簽印。惟被上訴人迄今未收受上訴人
    寄回之系爭協議書副本、系爭協議書未填寫最遲開始支付利
    息之日期、被上訴人亦未於系爭協議書之騎縫加註或蓋印，
    且上訴人之負責人未於系爭協議書上簽名，故系爭協議書所
    載之協議內容尚未成立，系爭協議書仍屬無效。上訴人就系
    爭協議書之約定既未曾履行，故被上訴人亦不同意延期清償
    。（三）被上訴人於上訴人98年間召開之第4 次債權人會議
    之發言，係在回應訴外人何明熙於會中所言，並非同意上訴
    人延後還款，上訴人曲解被上訴人發言之本意。縱認系爭協
    議書已有效成立，則依該協議書第3 條所約定，上訴人亦應
    自協議書簽訂之日起每月給付按週年利率6 ％計算之紅利回
    饋金。然上訴人既未曾給付任何紅利回饋金與被上訴人，則
    系爭協議書應為無效。爰依票據之法律關係，提起本件訴訟
    等語，並聲明：上訴人應給付被上訴人109 萬元，及如附表
    所示利息起算日起至清償日止，按週年利率6 ％計算之利息
    。原審判決准許被上訴人之請求，並依職權宣告得為假執行
    ，自屬無誤。上訴人提起上訴，應為無據等語。並於本院聲
    明：上訴駁回。
二、上訴人則以：（一）上訴人雖曾簽發如附表所示之支票，交
    付被上訴人收執作為借款之擔保，惟兩造曾於98年12月7 日
    上訴人所召開之第4 次債權人會議達成同意延至3 年後清償
    之協議，並將此延後還款意旨記載於系爭協議書上。被上訴
    人雖以其於系爭協議書第3 條留下之空白日期、騎縫處未蓋
    章為由主張該協議無效，惟被上訴人既已於系爭協議書末之
    債權人欄位簽名，則系爭協議書即屬成立，即便上述清償約
    定之分期始日為空白，亦僅生日後催告即可確定，無足影響
    系爭協議書之成立及生效。（二）又被上訴人於系爭協議書
    第3 條勾選，同意上訴人之餘額暫不還款，並以每月週年利
    率6 ％之紅利回饋金為條件，而系爭支票亦為被上訴人於簽
    立系爭協議書前即已持有，則簽立系爭協議書當時，亦未再
    重新開立票據，可見系爭票據所擔保者，乃系爭協議書第1
    條所載之借款餘額109 萬元，而非擔保基於系爭協議書第3
    條以共同經營關係而生之分紅債權。又分紅係指兩造間之共
    同經營關係，與以消費借貸契約為原因關係所生系爭本票之
    法律關係有別。系爭協議書既已載明，兩造就系爭支票所擔
    保之借款餘額109 萬元達成暫不還款之共識，則被上訴人即
    應嚴守該協議不得對上訴人主張系爭支票之票據權利。原審
    判決上訴人應給付被上訴人109 萬元，及如附表所示利息起
    算日起至清償日止，按週年利率6 ％計算之利息，有所違誤
    ，應予廢棄，爰提起上訴等語，並聲明：（一）原判決廢棄
    ；（二）被上訴人於第一審之訴及假執行聲請均駁回。
三、兩造不爭執事項：
（一）被上訴人持有如附表所示之支票7 紙，經提示後不獲兌現
      。
（二）被上訴人曾於98年12月7 日之系爭協議書上簽名。
（三）被上訴人所貸與上訴人之款項餘額為109萬元。
四、兩造爭執事項：
（一）被上訴人是否曾同意上訴人緩期清償？如曾同意緩期清償
      ，其期限為何？該期限是否已經屆至？
（二）兩造於98年12月7 日所簽訂之借款清償協議書，是否已經
      成立？
五、本院得心證之理由：
（一）按票據債務人不得以自己與發票人或執票人之前手間所存
      抗辯之事由對抗執票人，票據法第13條前段定有明文。是
      依該條反面解釋，票據債務人以自己與執票人間所存抗辯
      之事由對抗執票人，即非法所不許，惟仍應先由票據債務
      人就該抗辯事由負舉證之責任（最高法院97年台簡上字第
      17號判決意旨參照）。復按當事人互相表示意思一致者，
      無論其為明示或默示，契約即為成立，民法第153 條第1
      項定有明文。又依法律之規定，有使用文字之必要者，得
      不由本人自寫，但必須親自簽名；如有用印章代簽名者，
      其蓋章與簽名生同等之效力，民法第3 條第1 、2 項復有
      明定。被上訴人雖主張其曾於系爭協議書上簽名，然並未
      用印或於騎縫處蓋章，且上訴人亦未將系爭協議書之副本
      寄發與被上訴人、上訴人之負責人僅於系爭協議書上蓋章
      而未簽名，故系爭協議書所載之內容尚未成立云云。惟查
      ，被上訴人既自認其於系爭協議書上簽名後，將系爭協議
      書交與上訴人一事，且兩造就系爭協議書中上訴人印文之
      形式真正不爭執；又時任上訴人負責人即訴外人宋國榮亦
      已於系爭協議書上蓋用其印章，此有系爭協議書附於原審
      卷第30至32頁可稽，依上開民法第3 條第2 項規定，其蓋
      章自與簽名生同等之效力，是堪認兩造均同意系爭協議書
      之內容，依上開民法第153 條第1 項規定，兩造就系爭協
      議書之內容已成立契約。兩造既就系爭協議書之內容互相
      表示意思一致，則契約業已成立，至被上訴人主張其未於
      系爭協議書用印、未於騎縫處蓋章，上訴人亦未將系爭協
      議書之副本寄發與被上訴人、上訴人之負責人未於系爭協
      議書上簽名云云，均與契約之成立無涉。故被上訴人主張
      兩造間就系爭協議書之內容並未成立契約關係，顯非可採
      。
（二）被上訴人雖主張其並未同意上訴人緩期清償云云。經查：
      被上訴人於98年12月7 日上訴人所召開之債權人會議之發
      言：「如果有人願意拿1 億2,000 萬，很好。如果你先作
      減資，這樣才合乎程序。再來，要不要把這些債權轉為特
      別股、公司債，都一樣是以後還錢，你可以寫1 年、2 年
      、3 年，比如說4 億就回到最始之原點，假設某人來籌資
      …」等語，此有本院99年12月17日就該次債權人會議之錄
      音光碟勘驗之筆錄可稽（本院卷第59頁背面）。上開被上
      訴人於會議中之發言內容雖未表明被上訴人同意上訴人緩
      期清償，然依系爭協議書第3 條前段約定：「甲方（即上
      訴人）就上開借款，同意之債權人餘額暫不還款」等語（
      原審卷第31頁），堪認上訴人辯稱被上訴人同意緩期清償
      一事，應屬非虛。
（三）查被上訴人主張上訴人係因向其借款，而簽發系爭支票用
      以清償借款之本息一事，為上訴人所不爭，是系爭支票之
      原因法律關係為消費借貸契約。又兩造既以系爭協議書約
      定上訴人得緩期清償借款，已如前述；且系爭協議書第1
      條第2 項約定：「乙方（即被上訴人）應將持有甲方（即
      上訴人）票據全部返還，重新開立票據。」堪認兩造間就
      被上訴人不再以系爭支票請求上訴人給付票款一事達成協
      議。另被上訴人得以請求上訴人給付109 萬及其利息之請
      求權基礎，雖非限於票據之法律關係一端，然被上訴人依
      票據之法律關係提起本件訴訟，且經本院於言詞辯論期日
      闡明後，仍表示本件係依票據之法律關係請求上訴人給付
      票款，而非依消費借貸或系爭協議書之契約法律關係為請
      求。被上訴人既同意上訴人就系爭支票原因關係之借款緩
      期清償，且不再以系爭支票向上訴人請求給付票款，則被
      上訴人依票據之法律關係請求上訴人給付票款，即屬無據
      。
（四）被上訴人另主張縱認系爭協議書已成立，然被上訴人未依
      約給付紅利回饋金與被上訴人，故協議之內容已歸於無效
      云云。惟查，系爭協議書第1 條約定：「迄本協議書簽訂
      之日止，甲方（即上訴人）依原協議對乙方（即被上訴人
      ）之借款餘額為壹佰零玖萬元正，經甲、乙雙方確認無誤
      。…」又於第2 條第1 項約定：「甲方同意經營權經債權
      人會議同意後由債權人共同經營（即乙方）…」且第3 條
      第1 款復明定：「甲方就上開借款，同意之債權人餘額暫
      不還款，然需分紅，以每月年息百分之6 作為紅利回饋金
      ，按債權人比例分配之（約定指定匯款），於年月日（註
      ：日期空白未填載）開始支付」。又兩造於本件言詞辯論
      期日就被上訴人得依系爭協議書之約定請求上訴人給付分
      紅一事不爭執，堪認兩造於系爭協議書除約定借款緩期清
      償外，另有約定共同經營之關係，且所謂「分紅」係基於
      兩造共同經營之關係。足徵兩造於系爭協議書中，已將「
      以消費借貸契約為原因關係所生系爭本票之法律關係」及
      「共同經營關係」明確區分為各別獨立之法律關係；且分
      紅既係基於該共同經營關係，即非屬系爭協議書約定清償
      債務之範圍。是縱認上訴人於系爭協議書簽訂後未曾支付
      被上訴人任何紅利回饋金，然此係共同經營關係部分之約
      定，與兩造間合意上訴人得緩期清償借款無涉。被上訴人
      主張兩造間緩期清償之協議因上訴人未支付紅利回饋金而
      解除，顯非有據。
（五）按借用人應於約定期限內，返還與借用物種類、品質、數
      量相同之物，未定返還期限者，借用人得隨時返還，貸與
      人亦得定1 個月以上之相當期限，催告返還，民法第478
      條定有明文。又「被上訴人既已對上訴人起訴，起訴狀繕
      本又於68年8 月9 日送達上訴人，自可認被上訴人已對上
      訴人為催告，且截至第二審更審言詞辯論之日止，為時逾
      1 個月以上，縱本件借貸未定有返還期限，亦可認被上訴
      人之請求與民法第478 條規定相符」，最高法院著有73年
      台抗字第413 號判例在案。查系爭協議書第3 條前段記載
      ：「甲方（即上訴人）就上開借款，同意之債權人餘額暫
      不還款」等語，業如前述。該約定雖未載明同意延緩清償
      之期限，惟非不得依上開規定及判例意旨催告上訴人清償
      後，請求返還。又被上訴人雖於起訴時請求上訴人給付10
      9 萬元，及如附表所示利息起算日起至清償日止，按週年
      利率6 ％計算之利息，惟其本件請求係依票據之法律關係
      ，而非依消費借貸之法律關係，亦如前述；況遍查本件全
      部卷證，亦未見被上訴人另依借貸之法律關係催告上訴人
      返還借款，故難認上訴人之借款已借清償期。是被上訴人
      於本件亦難依消費借貸之法律關係請求上訴人返還借款，
      附此敘明。
六、從而，本件被上訴人依票據之法律關係，起訴請求上訴人給
    付系爭支票之票款109 萬元，及如附表所示利息起算日起至
    清償日止，按週年利率6 ％計算之利息，為無理由，應予駁
    回。原審為上訴人敗訴之判決，並依職權為假執行之宣告，
    自有未洽。上訴意旨求予廢棄原判決，並駁回被上訴人於原
    審之訴及假執行之聲請，為有理由。爰判決如主文第1 項、
    第2 項所示。
七、本件事證已臻明確，兩造其餘主張陳述及所提之證據，經審
    酌與本院前揭判斷無影響，毋庸一一論述，附此敘明。
八、據上論結，本件上訴為有理由，依民事訴訟法第436 條之1
    第1 項、第3 項、第450 條、第78條，判決如主文。
中    華    民    國   100    年    2     月    24    日
          民事第三庭  審判長法  官  張益銘
                            法  官  陳心婷
                            法  官  毛彥程
附表：
┌─────────────────────────────────┐
│發票人：勁錸科技股份有限公司。                                    │
├──┬──────┬─────┬─────────┬───────┤
│編號│ 票面金額   │ 發 票 日 │     提 示 日     │ 支票號碼     │
│    │            │          │  （利息起算日）  │              │
├──┼──────┼─────┼─────────┼───────┤
│ 1  │15,000元    │ 98.10.25 │    98.10.26      │ EN0000000    │
├──┼──────┼─────┼─────────┼───────┤
│ 2  │15,000元    │ 98.11.25 │    98.11.25      │ EN0000000    │
├──┼──────┼─────┼─────────┼───────┤
│ 3  │15,000元    │ 98.12.25 │    99.04.29      │ EN0000000    │
├──┼──────┼─────┼─────────┼───────┤
│ 4  │15,000元    │ 99.01.25 │    99.04.29      │ EN0000000    │
├──┼──────┼─────┼─────────┼───────┤
│ 5  │15,000元    │ 99.02.25 │    99.04.29      │ EN0000000    │
├──┼──────┼─────┼─────────┼───────┤
│ 6  │15,000元    │ 99.03.25 │    99.04.29      │ EN0000000    │
├──┼──────┼─────┼─────────┼───────┤
│ 7  │1,000,000元 │ 99.04.10 │    99.04.29      │ AD0000000    │
├──┴──────┴─────┴─────────┴───────┤
│以上票面金額合計為1,090,000元                                     │
└─────────────────────────────────┘
上列正本證明與原本無異。
本件不得上訴。
中    華    民    國   100    年    2     月    25    日
                                  書記官  伍幸怡